【裁判字號】    90,訴,4592
【裁判日期】    950321
【裁判案由】    返還價金
【裁判全文】
臺灣臺北地方法院民事判決              90年度訴字第4592號
原      告  景德製藥股份有限公司
法定代理人  甲○○
訴訟代理人  王柏棠律師
            林沛璇律師
            詹順貴律師
複 代 理人  邱琇偵律師
            劉姿吟律師
被      告  有孚資訊股份有限公司
法定代理人  乙○
訴訟代理人  紀舒青律師
            文聞律師
複 代 理人  成樞律師
            周奇杉律師
上列當事人間請求返還價金事件，本院於中華民國95年2月21日
言詞辯論終結，判決如下：
    主  文
被告應給付原告新臺幣佰壹拾壹萬玖仟元，及自民國九十年九
月二十七日起至清償日止，按週年利率百分之五計算之利息。
原告其餘之訴駁回。
訴訟費用由被告負擔十分之九，餘由原告負擔。
本判決第一項於原告以新台幣壹佰零肆萬元供擔保後，得假執行
。但被告如以新臺幣佰壹拾壹萬玖仟元為原告預供擔保，得免
為假執行。
原告其餘假執行之聲請駁回。
    事實及理由
壹、程序方面：
一、原告之法定代理人原為張立人，嗣於訴訟程序進行中已變更
    為甲○○，此有原告提出之變更登記表附卷足稽，並經其於
    91年2月25日具狀聲明承受訴訟（本院卷(一)第354頁至第357
    頁），核無不合，應予准許。
二、按訴狀繕本送達後，原告不得追加變更，但有下列情形之一
    者，不在此限：(三)擴張或減縮訴之聲明。民事訴訟法第255
    條第1項第3款載有明文。原告於起訴時原係請求被告給付
    3,851,000元，嗣於90年12月18日具狀更易其訴之聲明為請
    求被告給付3,491,000元（本院卷(一)第57頁）。查其此部份
    變更，既屬訴之聲明減縮而已，合於前揭規定，應予准許。
貳、實體方面：
一、原告起訴主張：兩造於89年2月28日簽訂電腦軟體委託開發
    合約書（以下簡稱系爭合約書），由原告委託被告開發「景
    德MIIS管理系統」軟體（以下簡稱系爭軟體）及硬體設備乙
    批，依約系爭軟體及硬體設備應逾89年12月31日由被告交付
    予原告驗收完畢。嗣原告就系爭軟體部分，於89年3月8日及
    同年8月3日共已支付被告1,522,500 元，硬體部分則於89年
    5月23日給付855,000元。其後原告並於90年5月28日及同年7
    月5日再給付被告300,000元及241, 500元，合計原告已交付
    之價金為2,919,000元。嗣被告至89年12月31日交貨期限屆
    至時，仍不能依債之本旨交付系爭軟體，原告行政部侯榮俊
    經理遂口頭告知被告專案經理李淵平同意將交貨期限順延至
    90年3月底，惟被告迨至90年5月25日之際仍未完成系爭軟體
    。原告遂於90年8月1日以存證信函通知被告予以解約，被告
    並已於同年月3日收受，依系爭合約書第17條第1款，系爭合
    約業於90年8月22日解除。故被告應返還原告前已交付之價
    額硬體部分855,000元、軟體部分2,064,000元共計2,919,00
    0元，以及自展延後之交貨期限（90年3月底）至原告解除合
    約（90年8月22日）之前1日，依系爭合約書第15條約定依每
    延遲1日應賠償原告合約價款千分之1計算之遲延賠償，共14
    3日，計572,000元。故依解除契約回復原狀及給付遲延之損
    害賠償等法律關係提起本件訴訟。並聲明：(一)被告應給付原
    告3,491,000元及自起訴狀繕本送達之翌日起至清償日止，
    按年息5％計算之利息。(二)願供擔保，請准宣告假執行。
二、被告則以：被告已於89年5月12日交付相關硬體乙批予原告
    ，並在89年7月下旬依系爭合約書第13條約定交付「明細系
    統分析表」予原告，原告始會依前述約定支付第2期款項即
    725,000元（含稅後為761,250元）予被告，是以原告指稱被
    告係以無關緊要之軟體資料權充系統分析報告交付原告即非
    實在。又被告復自89年7月底起，至89年12月31日之交貨期
    限前陸續分批安裝系爭軟體之子系統於電腦內予原告，並無
    遲延交付之情形。且本件係因原告於締約後自89年8月7日起
    至90年8月3日止屢次要求變更「明細系統分析報告」之內容
    ，故被告不可能於89年12月31日前完成全部變更。因此原告
    主張解除契約或請求遲延賠償均無依據。何況縱認原告得主
    張解除契約，亦僅得依合約書第19條請求賠償損害，而不得
    依合約書第15條之約定請求等語為辯。並聲明：(一)原告之訴
    駁回。(二)如受不利益判決願供擔保，請准宣告免為假執行。
三、本件兩造不爭執之點（參酌兩造歷次書狀內容及本院95年2
    月21日言詞辯論期日筆錄所載）：
  (一)兩造於89年2月28日締結系爭合約，約定由被告承攬原告開
    發系爭軟體暨硬體設備乙批，金額共為4,000,000元。而系
    爭合約所載之交貨期限為89年12月31日驗收完畢。此有系爭
    合約在卷足佐（本院卷(一)第10頁至第21頁）。
  (二)原告於89年3月8日及同年8月3日就系爭軟體部分，共給付被
    告1,522,500元，就硬體設備部分則於89年5月23日另給付被
    告855,000元。原告復於90年5月28日及90年7月5日又各給付
    被告300,000元、241,500元。合計被告共給付原告2,919,00
    0元。以上有原告支出傳票或現金轉帳傳票、統一發票附卷
    足參（本院卷(一)第22頁至第26頁）。
  (三)被告於89年5月12日交付原告硬體設備，並經原告簽收（本
    院卷(一)第6頁、第40頁、第161頁反面）。
  (四)原告於90年8月1日以系爭合約及民法258條第1項規定，以台
    北仁愛路郵局第1086號存證信函通知被告解除合約，被告於
    同年月3日收受存證信函，依上開存證信函所載，系爭合約
    於被告收受後18日未履行交付「景德ＭＩＳ管理系統」則解
    除契約，該期間之末日為90年8月21日。以上有存證信函存
    卷及回執等在卷可按（本院卷(一)第27頁至第29頁）。
四、本件兩造爭執之事實如下：
  (一)被告已否依約於期限前交付「景德ＭＩＳ管理系統」軟體？
  1.被告是否已依約交付合於約定使用之標的物？
  2.本件兩造合意之交付期限？
  3.如認被告未能在約定期限前交付原告合於債務本旨之標的，
    則原告所為解除契約是否合法？
  (二)原告請求損害賠償之依據為系爭合約第15條或第19條？又前揭
    損害賠償之性質？是否過高應予酌減？
五、被告並未於約定之交貨期限前給付原告合於債之本旨之系爭
    「景德ＭＩＳ管理系統」軟體。
  (一)被告並未依約交付合於約定使用之「景德ＭＩＳ管理系統」
    軟體。
  1.按「稱承攬者，謂當事人約定一方為他方完成一定之工作，
    他方俟工作完成，給付報酬之契約。」民法第490條定有明
    文。經查：系爭合約書首頁已記載「軟體產品：景德MIIS管
    理系統、硬體設備乙批」、「合約金額：景德MIIS管理系統
    ：新臺幣貳佰玖拾萬元正（附件四）。硬體設備乙批：新臺
    幣壹佰壹拾萬元正（明細如附件二）（以上金額未含5％）
    」、「交貨期限：中華民國89年12月31日驗收完畢（預定排
    程如附件三）」、「上列作業之『承攬』，以委託人景德製
    藥股份有限公司為甲方（即原告，下同），以承包公司（即
    被告，下同）為乙方，簽訂並履行以下各『承攬合約』之條
    款」，又第1條亦約定「乙方依據合約書條款以及軟體委託
    開發規範書，開發首頁記載之軟體，並於首頁所記載之交貨
    期限在甲方公司所在地將軟體成品交給甲方，甲方依首頁記
    載合約金額支付乙方，乙方若對軟體委託開發規範書有疑義
    時，儘速通知甲方，要求其指示說明」，第11條軟體產品之
    驗收則載明「甲方接收乙方之軟體產品時，需將證明收訖之
    文件交給乙方，有關此軟體產品之驗收，經甲方承認方為驗
    收完成，甲方自收到乙方之軟體產品日起三個月內完成驗收
    」、又第13條又記載「景德MIIS管理系統部分：第一次：合
    約書簽訂後一週內由甲方支付乙方當月即期支票為總價款之
    25 ％，計新臺幣柒拾貳萬伍仟元整（NT$725,000）。第二
    次：明細系統表報告交予甲方後，由甲方依約定分批支付乙
    方當月即期支票，為總價款之25％，計新臺幣柒拾貳萬伍仟
    元整（NT$725,000）。分批方式詳見附件一。第三次：子系
    統上線日起二週內由甲方依約定分批支付乙方當月即期支票
    ，為總價款之25％，計新臺幣柒拾貳萬伍仟元整（NT$725,0
    00）。（分批方式詳見附件一）第四次：系統驗收日起一月
    內由甲方支付乙方當月即期支票，為總價款之25％，計新臺
    幣柒拾貳萬伍仟元整（NT$725,000）。硬體設備乙批部分：
    到貨安裝完成30天期票，計新臺幣壹佰壹拾萬元整（NT$1,
    100,000）。」（本院卷(一)第10頁至第16頁）。則依上開明
    文，並斟酌系爭合約之標的在乎完成一定之工作：即被告為
    原告設計建立「景德MIIS管理系統」軟體並安裝於電腦使用
    ，而原告視各階段交付狀況後給付報酬予被告，是其性質應
    屬承攬契約，堪予認定。
  2.次查，系爭「景德MIIS管理系統」軟體所包括之範圍，依系
    爭合約書附件四所載，計有「1.財會管理系統、2.業務應收
    管理系統、3.採購應收管理系統、4.生產庫存管理系統、5.
    固定資產管理系統、6.人事薪資管理系統、7.決策分析系統
    」等項目（本院卷(一)第10頁、第20頁至第21頁），而依系爭
    合約書首頁所載「交貨期限」附件三所載，其「進度排程表
    」併就其中之業務收款管理系統（自西元2000年3月初起至
    同年10月中旬止）、採購付款管理系統（自西元2000年4月
    初起至同年10底止）、生產管理系統（自西元2000年3月初
    起至同年10月下旬止）、財會管理系統（自西元2000年3月
    初起至同年7月中旬止）、固定資產管理系統（自西元2000
    年3月初起至同年7月下旬止）、人事薪資管理系統（自西元
    200 0年4月中旬起至同年11月中旬止）之系統分析、程式設
    計、上線作業等詳列被告應該履行之進度日期，復依前述合
    約書首頁要求之交貨期限係要求於89年12月31日驗收完畢，
    暨第11條併明示區別原告於「接收」乙方交付之軟體後，固
    應交付被告證明收訖之文件，然需經原告於收到被告交付之
    軟體產品日起三個月內「承認後」，始為完成驗收，與第9
    條被告需利用原告之電腦系統設備資為開發本件軟體之用等
    情，可認被告應完成之工作物，係在約定期限內為原告設計
    建立系爭軟體，且須完整安裝於原告所指定之電腦硬體設備
    等藉供原告使用（此亦為被告所是認，參本院卷(一)第40頁反
    面），並系爭軟體各系統間必須均能發揮作用，且皆可達其
    預定之效能時，方符合依債務本旨而為給付。
  3.乃原告指稱被告並未依約交付合於債之本旨之「景德ＭＩＳ
    管理系統」乙節，雖為被告否認，並舉原告已經給付價金，
    暨原告人員已經於工作紀錄單簽名確認等語資為抗辯。然原
    告主張被告因未完整交付、甚至未完成系爭軟體作業系統致
    迄今無法使用，即未依債之本旨提出給付，故系爭軟體系統
    尚未經驗收完成等事實，業據提出被告依明細分析表已完成
    及未完成事項一覽表、電腦使用畫面、由被告之受雇人廖茱
    妮、謝寶慶、吳麗萍、王訓智、李訓志、彭戎華等人所出具
    之私文書，及由訴外人光喬有限公司出具之私文書等件為證
    （本院卷(一)第63頁至第152頁）。即考之鑑定人（即國立交
    通大學資訊管理研究所陳瑞順教授）於93年11月20日於綜合
    本院所交付之明細系統分析書，原告所交付之前述依明細分
    析表已完成及未完成事項一覽表及電腦軟體委託開發合約書
    （及系爭合約），被告交付之工作會議記錄表、交付情形明
    細表、簽回畫面確認單等資料後，於其出具之鑑定補充說明
    亦表示「1.要求鑑定軟體與雙方約定的『明細系統分析報告
    』的完成度，以及是否與原先約定的『明細系統分析報告』
    相符。‧‧‧本單位根據被告所提供的文件『交付情形明細
    表』統計，系統交付比例為91％（共964項功能，交付877
    項，未交付87項，四捨五入至小數第二位）」、「2.要求鑑
    定軟體是否足適為商業上運用。上次呈交的鑑定報告中之所
    謂可供為商業上運用，是根據貴院所提供的『明細系統分析
    報告』以及後續由被告所提供之的『交付情形明細表』推論
    而來。根據『交付情形明細表』統計，系統交付比例為91％
    （共964項功能，交付877項，未交付87項，四捨五入至小數
    第二位）‧‧‧其中未交付部分，有70項涉及來源檔案與原
    始分析設計不符，暫未交付部分80％（未交付87項，四捨五
    入至小數第二位）。根據我們觀察未交付的部分，多數集中
    於生產管理系統，暫全部未交付82％（四捨五入）。但是，
    單就生產管理系統單一模組，未交付的功能也只佔此模組22
    ％（四捨五入至小數第二位）。因此本單位在上次的鑑定報
    告中指出，此系統或可為商業上之應用的理由有下列兩點：
    ●根據明細系統分析書，「此軟體原始規劃設計可為商業上
    應用」。●根據被告所提供之『交付情形明細表』，此軟體
    或可為商業上之運用。但是本單位在此必須強調，交付的意
    義為何必須定義清楚，交付是否代表已經原告通過驗收是必
    須釐清的部分‧‧‧在繳交第一次鑑定報告之後，原告再度
    提供了相關的文件，分別是『依〈明細分析報告表〉已完成
    及未完成事項一覽表』以及電腦軟體委託開發合約書。根據
    原告所提供的『依〈明細分析報告表〉已完成及未完成事項
    一覽表』本單位也做了一份統計表，詳見下表。
表三、根據『依〈明細分析報告表〉已完成及未完成事項一覽表
      』統計完成比例
      ┌──────┬────┬──┬───┬────┐
      │系統模組    │功能項目│完成│需修改│未完成  │
      ├──────┼────┼──┼───┼────┤
      │財會管理系統│139     │62  │36    │72      │
      ├──────┼────┼──┼───┼────┤
      │業務管理系統│166     │59  │36    │71      │
      ├──────┼────┼──┼───┼────┤
      │生產管理系統│299     │49  │7     │243     │
      ├──────┼────┼──┼───┼────┤
      │財產管理系統│35      │27  │0     │8       │
      ├──────┼────┼──┼───┼────┤
      │採購管理系統│74      │36  │3     │35      │
      ├──────┼────┼──┼───┼────┤
      │人事管理系統│153     │40  │10    │103     │
      ├──────┼────┼──┼───┼────┤
      │小計        │866     │273 │61    │532     │
      └──────┴────┴──┴───┴────┘
    在原告所提供的文件中，功能部分項目，雖然和被告提供的
    數字上有差距，但是大部分是相同的。所差異的部分是在完
    成和未完成的分類上，並且多增加了一個分類--需修改。根
    據原告所提供的『依〈明細分析報告表〉已完成及未完成事
    項一覽表』，已完成的功能項目佔32％，需修改的功能項目
    佔7％，而未完成的功能項目佔61％。如果依照原告所提供
    的文件看來，此系統並不足以供商業作業上的運用‧‧‧」
    等意見在卷（本院卷(二)第117頁至第119頁）。乃參照上開鑑
    定意見內容，可知鑑定人於參酌兩造締約文件電腦軟體委託
    開發合約書等卷證後，既認為「此系統並不足以供商業作業
    上的運用」，足證被告已完成或交付原告之系爭「景德MIIS
    管理系統」軟體，並未符合身為定作人之原告之需求甚明。
    遑論迄今系爭軟體其已完成的功能項目不過佔32％，而合計
    需修改及未完成的功能項目竟佔68％，超過全部功能之2/3
    ，可見客觀上使用者自無法信賴其可正常運作（例如其軟體
    系統如運作結果錯誤率過高，非無可能發生費時建檔之資料
    一夕間蕩然無存之情事），故原告主張本件被告雖已完成部
    分之系爭軟體作業系統，但仍難認其已有合於債之本旨之給
    付各語，當非無的放矢。至於被告雖辯稱前揭鑑定意見因斟
    酌原告單方出具之「依〈明細分析報告表〉已完成及未完成
    事項一覽表」以及系爭合約等為首度鑑定所無之資料，其鑑
    定意見即無足取云云。然查，姑不論上開鑑定報告已經強調
    「在原告所提供的文件中，功能部分項目，雖然和被告提供
    的數字上有差距，但是大部分是相同的」乙節明白，更何況
    系爭合約之性質既屬承攬，其顯以「工作」之「完成」為目
    的之契約，於未依當事人之約定發生定作人預期之結果前，
    自難謂承攬之工作業已完成。故承攬人之工作是否完成，自
    應就契約之內容及定作人之要求而觀察，非可因承攬人自己
    單方之認知，即無視契約之約定或定作人之要求而逕為判斷
    ，此為理所當然；即系爭合約書第12條亦因此載有「前一項
    條款驗收結果，若是乙方製作之軟體產品不合格時，對於該
    軟體必須立即給予補正或更換，再接受甲方之重複驗收」之
    明文可參。益見被告交付之系爭軟體內容是否已經符合兩造
    約定之本旨，除應參酌系爭合約書之規範外，尤需經原告首
    肯（接收後，進而為承認、驗收之舉措，系爭合約書第11條
    、第13條參照）始可。因此縱然前述鑑定報告意見除就被告
    之意見外，復斟酌系爭合約書內容暨原告提出之前揭事證，
    亦難認指其採認不當，附此說明。
  4.雖然被告猶執原告已經依合約書第13條之約定給付第2次付
    款款項725,000元予被告，以及原告人員又在工作紀錄表內
    簽名確認，暨卷附之系統安裝表等證物，辯稱伊已在系爭合
    約書面所定89年12月31日交貨期限前依約分批交付本件「景
    德MIIS管理系統」軟體予原告云云。然查，審酌系爭合約第
    11條既於一方面明訂原告於「接收」軟體系統時應交付被告
    收迄之證明文件，另又特別指明原告如在「收到」軟體產品
    後三個月內承認，「方為完成驗收」，以及第13條又就原告
    應為第2次、第3次付款之期間記載原告於收受「明細系統表
    分析報告」及「子系統上線日起二週內」後，即應各分批支
    付總價款（不含稅）各750,000元，然其應為之第4次付款責
    任係迨至「系統驗收日起一月內由甲方支付乙方當月即期支
    票，為總價款25％，計新臺幣柒拾貳萬伍仟元整（NT$725,0
    00）」始行屆至。可見兩造於締結系爭合約時，顯然有意區
    別原告於收受及驗收被告交付之系爭「景德MIIS管理系統」
    應為之不同義務：亦即，原告於收受被告交付之「明細系統
    表分析報告」以及「子系統上線日起二週內」後，除需交付
    被告「證明收訖文件」外，並應依系爭合約附件一「景德MI
    IS管理系統主要子系統與明細系統分析/系統上線分批請款
    比例表」所載（本院卷(一)第17頁）分批支付總價款（不含稅
    ）各750, 000元，惟原告「收受」被告交付軟體後所應為之
    責任亦僅止於上開事項之履行而已，嗣後仍需俟原告在「收
    受」後之一定期間內「承認」被告所交付之軟體或上線之程
    序後，始得認為系爭軟體已經原告「驗收」合格，否則系爭
    合約第11條及第13條之規範明文即無意義，更何況電腦軟體
    本即需經花費相當之時間進行諸般測試，始得明瞭其程式內
    容有無瑕疵、或是否確實符合約定之要求，此為尋常之經驗
    法則，可見兩造於系爭合約內之所以會區分原告於「收受」
    及「驗收」系爭軟體後應為不同之應對行為，當係其來有自
    。是以本件原告縱於90年3月8日及同年8月3日交付被告價金
    共1,522,50 0元，或其所屬人員於原告處所內，分別在89年
    7 月28日、8月4日、9月18日、10月19日、10月27日之工作
    記錄表內簽名，核其效果至多亦不過得認為此係因原告已經
    「接收」、「收到」被告交付之部分「景德MIIS管理系統」
    軟體，故應依系爭合約第11條之明文交付被告「證明收訖文
    件」，併履行依系爭合約第13條所為第2次、第3次之付款責
    任而已，茲被告既無法證明原告其後另有「承認」被告交付
    上開標的物之驗收舉止，顯見本件要不得僅因被告有為上開
    「交付」標的物之舉止，即貿然推論原告已經承認並驗收通
    過本件軟體，此乃至明事理。更何況細繹被告主張為其安裝
    系爭軟體之重要事證「系統安裝表」所載（本院卷(一)第47頁
    ），其上雖多經被告人員於安裝項目後註明「OK」（按未註
    明者，係於89年10月18日「人事，零用金」、89年10月18日
    「業務」等處，分經被告人員記載「空間不足」、「彩色卡
    錯誤」、「待安裝」），其「簽收人員」欄處均未經原告所
    屬人員於其上簽名確認，更足證明被告徒執上開工作記錄表
    、系統安裝表等內容，欲資為：原告已經驗收系爭「景德MI
    IS管理系統」軟體，係屬無據，難以相信。
  5.至於被告雖另舉國立交通大學93年10月21日交大管資字第09
    30004718號函所載內容「‧‧‧我們根據貴院提供的系統分
    析書與工作記錄表等書面記錄進行分析，此軟體應可為商業
    上運用」等語（本院卷(二)第65頁），辯稱伊就已完成之系爭
    「景德MIIS管理系統」軟體，確已符合原告之需求云云。但
    查，上開鑑定意見內容，因漏未參考系爭合約內容（即原告
    要求被告承攬開發系爭軟體之具體要求）、以及身為定作人
    之原告其於「接收」被告交付之部分軟體後之意見（參本院
    卷(二)第117頁、第118頁同前機關第2次出具之鑑定報告內容
    ），則其採擷之資料既較上開機關第2次鑑定內容有所疏漏
    ，所為鑑定意見即難認為考慮周詳，自無從作為有利於被告
    認定之依據，附此說明。
  6.再者，參酌訴外人光喬有限公司（按該公司之法定代理人與
    本件被告相同）於90年5月24日既會出具內載彼於「‧‧‧
    2.有孚資訊股份有限公司90年5月30日前交付景德製藥股份
    有限公司"採購系統"與"財產系統"於5月20日前所約定之報
    表‧‧‧」，「同意‧‧‧為有孚資訊股份有限公司與景德
    製藥股份有限公司所簽訂之"景德MIIS管理系統"合約連帶保
    證公司」之書據（本院卷(一)第152頁），暨被告之受雇人廖
    茱妮、謝寶慶、吳麗萍、王訓智、李訓志、彭戎華亦會於90
    年5月25日一同出具保證書（按被告並未否認前述人員均係
    負責開發系爭軟體之相關工程師），其內併均敘明「本人○
    ○○小姐（先生）同意並保證於90年8月31日前於有孚資訊
    任職並專職"景德製藥MIIS系統"開發工作，除非重大因素並
    經景德製藥與有孚資訊同意否則不得離職」等情（本院卷(一)
    第146頁至第151頁），尤知被告所辯：彼於89年12月31日已
    依約交付原告系爭軟體云云，要屬無稽，否則訴外人光喬有
    限公司及廖茱妮等人豈能在時隔將近5個月之時間，仍會簽
    立前揭足以表明反證被告尚未完成系爭軟體、或未交付系爭
    軟體中之採購系統、財產系統之書據之理？足見被告前述辯
    解並不合理。凡此，均足證明被告所謂已經依約交付合於約
    定使用之系爭軟體予原告收受乙節，均屬空言，無從採信。
  7.另外，被告雖又辯稱因原告另於90年5月28日給付被告300,0
    00元（部分硬體設備價款）、同年7月5日給付被告241,500
    元（部分第三期價款），故可推論被告已依約履行云云。然
    其此部份陳述已為原告所否認。而揆諸被告如確依其所述在
    89年12月31日以前即已履行其依約所負之交貨義務，豈能任
    令原告竟為如此遲誤期限，且數額又有短缺之給付而絲毫並
    無異議？反而被告更在原告90年5月28日給付前述金額300,0
    00元以前之90 年5月24日、25日即分別要求前述訴外人光喬
    有限公司保證被告將於90年5月30日交付原告"採購系統"與"
    財產系統"等報表、及由被告之受雇人廖茱妮等人出具保證
    在被告處所專職"景德製藥MIIS系統"之開發工作等書據？故
    憑上事證，堪信被告前揭抗辯要與事理不符而不足採信。反
    之，原告主張：上開款項，係伊因被告保證專款專用於執行
    開發系爭軟體系統之員工薪資始行撥給，非因被告已經完成
    系爭軟體所支付之對價等情，實為信而有徵。亦即，此部份
    自不得僅因原告於支付上開款項時，於現金轉帳傳票、支出
    傳票摘要欄記載「支付電腦網路作業系統硬體設備款」、「
    MIIS管理系統第三期款」等字樣，即認被告已經依約履行上
    開給付義務，附此說明。
  8.此外，被告固又抗辯本件係因原告於被告如期交付後，屢次
    要求變更「明細系統分析報告」之內容，導致被告無法於89
    年12月31日前完成變更云云。然查，上開情節，亦為原告所
    否認。何況參酌系爭合約書第6條「合約金額等之變更」所
    述「甲方或乙方如簽訂本合約後有下列情形時，經協議變更
    合約金額、交貨期限、以及其他合約所規定條款。‧‧‧(3)
    委託開發業務內容等有大幅度變更時」等約定事項，可知如
    被告認原告於系爭合約期間內確有大幅度變更委託開發業務
    內容，並將致其無法依原定交貨期限履行時，衡之常理，其
    自會與原告進行協議，以免將來發生逾期交貨、致其因此需
    負損害賠償責任之情事，且參酌被告於90年8月7日收受原告
    寄發之前揭存証信函後，亦於90年8月7日委由其本件訴訟代
    理人回覆略謂其無歸責事由無庸擔負賠償責任，並於其內引
    用系爭合約書第6條之內容而主張原告解約不當等語（本院
    卷(一)第30頁至第31頁），堪信被告對於此等權利，斷無忽視
    之理。因此倘若被告認為原告雖有指示修改、更易原定「明
    細系統分析報告」內容，惟如與前述第6條等約定事項無涉
    ，致其並未要求與原告「協議」變更交貨期限時，此際被告
    自不過係認為原告所為修正、增加之指示內容乃其所認可而
    屬系爭合約規範範圍之內、甚或為伊得容忍者無疑，則此即
    與系爭合約書第6條之內容無涉。乃被告迄今既未能舉證證
    明兩造間有何協議「委託開發業務內容等有大幅度變更時」
    之情節存在，則徒引原告曾經指示被告修正系爭軟體事項之
    卷附工作記錄表、電腦畫面等件（本院卷(一)第220頁至第350
    頁），欲資為抗辯伊對逾期交貨乙事並無歸責事由云云，即
    難採取。
  9.從而，原告主張：被告並未依約交付完整而可堪使用之系爭
    「景德製藥MIIS管理系統」軟體予原告，即未依債之本旨提
    出給付等語，應可採信。
  (二)本件兩造合意之交付「景德ＭＩＳ管理系統」期限應為90年
    3月31日。
  1.按原告主張因被告無法於89年12月31日交付合於約定使用之
    「景德ＭＩＳ管理系統」軟體，故同意展延交貨期限至90年
    3月底。惟被告則辯稱本件兩造約定交貨期限自始即為89年
    12月31日，並無合意展延至90年3月底之情事。經查，被告
    業在其前於90年8月7日委由律師函寄原告之書函內自承「雙
    方業已依合約精神‧‧‧變更交貨期限」等情明白（本院卷
    (一)31頁），是以被告事後於本院所為反對陳述，其真實性即
    堪質疑。再者，斟酌系爭合約首頁之記載，被告最後之交貨
    期限本為89年12月31日，然被告始終未能交付合於債之本旨
    之給付已如前述，是原告依系爭合約第17條第1項「歸咎乙
    方之事由以致無法在交貨期限‧‧‧履行本合約之全部或一
    部時」、「甲方‧‧‧可以解除本合約的全部或一部份」之
    約定，本得於上開時間之後隨即主張行使前揭約定解除權而
    解除兩造間之系爭合約，然由原告係遲至90年8月1日始行去
    函被告通知解除系爭合約乙節觀之，兩造於其間當就被告交
    付系爭軟體之時間，於系爭合約原定之89年12月31日以外另
    曾協議變更斯有是理，因此原告始會迨至7個月以後始有前
    揭行徑。因此被告於本院審理中空言抗辯兩造未曾延展系爭
    軟體之交付期限云云，亦與上開情理不符，不足採取。
  2.至於兩造嗣後協議展延之交貨期間究竟係為何時？查原告已
    於書狀中自認係在90年3月底（查其真意，當指90年3月之末
    日，即3月31日），乃其前述行為，既係對不利於己之事實
    為自認（按於被告未依約履行交貨義務之際，交貨期限延後
    ，即足以導致原告得以請求之延遲損害相對將會減少），而
    本院又查無證據證明原告前揭自認情節與事實不符，則參酌
    民事訴訟法第27 9條第3項之規定，堪信原告主張本件兩造
    曾延展交貨期限至90年3月31日等語，應值採信。
  (三)系爭合約，已於90年8月22日合法解除。
    按「給付有確定期限者，債務人自期限屆滿時起，負遲延責
    任，固為民法第二百二十九條第一項所明定；然債權人並不
    因債務人之遲延給付，當然取得契約解除權，必定相當期限
    催告其履行，如於期限內不履行時，始得解除契約」（最高
    法院30年度上字第2840號判例參照）。查兩造約定之交貨期
    限已經展延至90年3月31日，故上開時間依民法第229條第1
    項之約定，即屬給付之確定期限，茲被告既自上開時間經過
    後仍未能依約交付合於債之本旨之給付（事實上被告從未給
    付合於約定可資原告使用之軟體），是其即因此而有給付遲
    延之情事。此際原告依系爭合約第17條第1項之約定即取得
    契約解除權。乃原告於被告遲延給付後之90年8月1日去函並
    定18日（3日內交付硬體設備，於其後15日內交付系爭軟體
    ）之相當時間，限期被告交付合於契約約定之標的物，否則
    解除系爭合約，而上開存證信函已於同年月3日送達被告，
    然被告仍未在期限內履行其交付義務均如前述，是兩造間之
    承攬契約已於上開期間經過後之90年8月22日已生解除之效
    果，自屬當然。又因系爭硬體、軟體本為系爭合約訂立時相
    互為用之標的，乃被告固已交付硬體設備部分，然其既遲未
    給付系爭管理系統之軟體，原告自無從測試其實用性，是原
    告依前述約定，解除系爭合約後，自得併予請求被告返還此
    部分之價金，合此說明。
  (四)參酌上述，系爭合約既經原告合法解除，則原告依系爭合約
    所給付之價款，參照民法第259條第2款之規定，被告本應自
    受領時起加計利息返還與原告。查原告因系爭合約所交付予
    被告共為2,919,000元，故原告依前開規定被告請求自受領
    後之起訴狀繕本送達之翌日起算之法定利息併予返還，即屬
    有據。
六、本件原告僅得依民法第19條之約定，對於被告請求解除系爭
    合約後之性質上為損害賠償預定額之違約金。又原告所為違
    約金請求之部分，應酌減為400,000元。
  (一)按解除權之行使後，不妨礙損害賠償之請求，民法第260條
    載有明文。又「民法第二百六十條規定解除權之行使，不妨
    礙損害賠償之請求，並非積極的認有新賠償請求權發生，不
    過規定因其他已發生之賠償請求權，不因解除權之行使而受
    妨礙。故因契約消滅所生之損害，並不包括在內，因此該條
    所規定之損害賠償請求權，係專指因債務不履行之損害賠償
    而言」，最高法院亦著有55年台上字第2727號可資參考。因
    此原告縱已行使約定解除權而解除兩造之系爭合約，然如前
    揭說明，亦不妨及其損害賠償請求權行使。
  (二)惟原告雖主張本件伊得依系爭合約第15條之約定請求損害賠
    償，然為被告所否認，並辯稱：縱認本件被告應負損害賠償
    責任，原告亦僅得依同法第17條及第19條損害賠償之約定行
    事等語。而查：細繹系爭合約第15條「在前一條款所記之事
    由以外，單純因乙方無法在合約所載交貨期限內完成交貨，
    乙方每延遲乙日需賠償甲方合約價款千分之三」之前提，依
    系爭合約所載固為被告「必須負責賠償責任之交貨遲延」，
    然而比對系爭合約第19條「甲方根據第十七條第(1)款或第(2)
    款之規定解除本合約而受有損害時，得向乙方請求損害賠償
    」及第20條「乙方根據第十八條之規定解除本合約而發生損
    害時，得向甲方請求損害賠償，惟損害賠償金額以本合約總
    金額為限」，可知兩造對於系爭合約經解除時，其無歸責事
    由之當事人得對他方請求損害賠償之依據，既於系爭合約第
    19條、第20條約定特別規定，此際依「明示其一，排除其他
    」之法理，顯有排除其他損害賠償條款適用之意思無疑。因
    此原告主張本件伊得於解除系爭合約後，依系爭合約第15條
    請求被告賠償云云，即無足取。然而，原告此部份既係於解
    除契約後併請求被告為損害賠償，而其主張又非無據，雖其
    引用之契約依據不當，然本院就原告所主張起訴原因之事實
    判斷其法律上之效果，自不受原告此部份所述法律上見解之
    拘束，是以有關本件原告所為解除契約後所為損害賠償之請
    求，本院探求其真意，自應適用系爭合約第19條之約定為之
    ，在此說明。
  (三)再者，上開損害賠償請求，既應係原告本於被告給付遲延所
    生之損失請求被告賠償，即應依債務不履行規定，資以解決
    。乃原告並未爭執上開損害賠償之性質，而被告則抗辯應係
    損害賠償預定額之違約金（本院卷(二)第187頁反面）。茲依
    系爭合約第17條、第19條等約定內容，既規範如因可歸責於
    被告之事由，致其無法於交貨期限交貨，而經被告解除契約
    時原告即得請求損害賠償，則核其性質，違約情事發生時之
    損害賠償總額預定性質。則原告於約定應履行之債務不為履
    行情事發生時，不待證明所受損害與債務不履行之因果關係
    存在，以及其損害額多少，即得按約定之違約金，請求債務
    人支付。被告既違反上開約定而有無法遵期履行交貨義務，
    已有債務不履行情事發生，自應依約負給付違約金義務。
  (四)再按當事人約定契約不履行之違約金過當者，法院固得依民
    法第252條以職權減至相當之數額，惟是否相當，仍須依一
    般客觀事實、社會經濟狀況及當事人所受損害，以為酌定之
    標準數額（最高法院86年度台上字第1084號判決參照）；另
    按違約金是否相當，應依一般客觀事實、社會經濟狀況及當
    事人所受損害情形及債務人如能如期履行債務，債權人可得
    享受之一切利益為酌定之標準，若所約定之額數，與實際損
    害顯相懸殊者，法院自得酌予核減，不因懲罰性違約金或賠
    償預定性違約金而異（最高法院89年度台上字第1709號判決
    要旨參照）。查考量本件原告自締約後，其於約定交付價金
    之期限均無延誤，復於期間其所屬人員與被告進行多次磋商
    ，且在被告未能於延展之交貨期限後仍繼續支付部分價金希
    圖被告能夠交付合於債之本旨之軟體，則原告所費時間、物
    力、金錢，當屬不貲等及其他一切情事，其所受損害固非在
    少，然而本件被告於締約後除確曾按時交付硬體設備外，亦
    頗積極於系爭軟體系統之開發，且依前述鑑定意見其並非全
    無所獲，雖因最終受限於其技術、能力而未能於交貨期限內
    按時履行，然足見其與惡意違約者當有不同。故本院以為，
    原告主張本件如以被告每延遲1日賠償原告合約價款千分之1
    計算違約金尚屬過高（自90年4月1日起至同年8月21日止共
    143日，合約價款為4,000,000元故其千分之1為4,000元，故
    原告主張之違約金總額572,000元。其計算式為：143×4,00
    0元＝572,000元），應以總價金之5％，即200,000元為適當
    。逾此部分請求，應予駁回。
七、綜上所述，被告並未依兩造約定於期限前完成為原告建置系
    爭軟體系統之工作，缺乏預定之效用，因而導致原告無法使
    用，就此而言，被告所為之給付係屬未依債務之本旨所為之
    給付，且經原告行使契約解除權而於90年8月22日解除在案
    ，則揆諸前開說明。從而，原告本於解除契約回復原狀及違
    約金請求之法律關係，請求被告給付2,919,000元本金及200
    ,000 元違約金，合計為3,119,000元，及均自起訴狀繕本送
    達翌日即90年9月27日（送達證書，參本院卷(一)第32頁）起
    至清償日止，按年息5％計算之法定利息，為有理由，應予
    准許，然其逾此所為請求，為無理由，應予駁回。
八、兩造分別陳明願供擔保，聲請准、免假執行之宣告，就原告
    勝訴部分經核均無不合，爰分別酌定相當擔保金額以准許之
    。至原告敗訴部分，其假執行宣告既失所附麗，自應併予駁
    回。
九、本件事實已臻明確，兩造其餘攻擊防禦方法及證據經予審酌
    ，核與判決結果不生影響，爰不再遂一論述，併此敘明。
十、結論：本件原告之訴為一部有理由、一部無理由，依民事訴
    訟法第79條，第390條第2項、第392條，判決如主文。
中    華    民    國    95    年    3     月    21    日
                        民事第二庭    法  官  蕭胤瑮
以上正本係照原本作成。
如對本判決上訴，須於判決送達後20日內向本院提出上訴狀。
中    華    民    國    95    年    3     月    21    日
                                      書記官  黃慧怡


司法院資訊處製作；財團法人民間司法改革基金會備份。
